【裁判字號】    89,訴更,15
【裁判日期】    901009
【裁判案由】    損害賠償
【裁判全文】
臺灣臺北地方法院民事判決  八十九年度訴更字第一五號
    原      告  丁○○
                丙○○
    被      告  戊○○
    被      告  乙○○
    被      告  辛○○
                己○○
    被      告  甲○○
    被      告  庚○○
右當事人間請求損害賠償事件，經本院八十七年度訴字第二四六七號判決後嗣經台灣
高等法院以八十九年度上字第五一八號判決發回更審，本院判決如左：
    主    文
被告戊○○、甲○○應連帶給付原告新台幣貳佰壹拾萬元，及自民國八十七年七月九
日起至清償日止，按年息百分之五計算之利息。
原告其餘之訴駁回。
訴訟費用由被告戊○○、甲○○連帶負擔十分之九，餘由原告負擔。
本判決第一項於原告以新台幣柒拾萬元為被告戊○○、甲○○供擔保後得假執行。但
被告戊○○如於假執行程序實施前，以新台幣貳佰壹拾萬元為原告預供擔保，得免為
假執行。
原告其餘假執行之聲請駁回。
    事  實  及  理  由
一按訴狀送達後，原告不得將原訴變更或追加他訴，但請求之基礎事實同一者，不在
  此限，民事訴訟法第二百五十五條第一項第二款定有明文。本件原告起訴本係基於
  侵權行為之法律關係，請求被告連帶將系爭溝渠回復原狀，嗣又追加新訴，請求依
  據民法第七百六十七條所有物妨害排除請求權判命被告將系爭溝渠回復原狀，因原
  告據以請求之原因事實相同，其所為訴之追加，應予准許，容先敘明。
二原告起訴主張：原告共有坐落桃園縣龜山鄉○○○段坪頂頂湖小段二一七地號土地
  （下稱系爭土地），因毗鄰之同地段一二八、一三三、一三五、一三五之一、一三
  五之二及一三五之六地號土地所有權人即被告乙○○、戊○○、甲○○，自民國八
  十三年年初開始，持續違反山坡地保育利用條例對該等土地非法濫墾，並容由被告
  庚○○僱請被告辛○○、己○○傾倒廢棄物及廢土，經多次暴雨之沖刷及颱風之肆
  虐，廢棄物及廢土不但封堵如附圖所示之既有水流溪床、溝渠，並侵沒系爭土地，
  造成原告在系爭土地上所栽植二千棵以上之巴西鐵樹受有嚴重損害，以每棵鐵樹價
  值為新台幣（下同）一千零五十元計算，原告受損之金額應在二百一十萬元以上，
  原告自得依共同侵權行為之規定請求被告連帶給付原告二百一十萬元及法定遲延利
  息；又附圖所示紅色及青色部分溝渠，因被告之共同侵權行為造成淤積堵塞，致上
  方廢土、水流盡往系爭土地渲洩吞噬，致使原告無法對系爭土地為使用、收益，如
  未能回復為溝渠原貌，系爭土地受侵害之情事將持續存在，爰依據民法第一百八十
  四條、第一百八十五條及第七百六十七條規定，請求被告應連帶回復溝渠原貌等語
  ，聲明求為：
  (一)被告應連帶給付原告二百一十萬元及自起訴狀繕本送達之翌日起至清償日止，按
    年息百分之五計算之利息。
  (二)被告應連帶將如附圖所示青色及紅色部分土地中之廢土清除搬離，回復為寬三點
    五公尺、深一點二公尺可流通水流之水泥溝渠原貌。
  (三)願供擔保，請准予宣告假執行。
三被告則抗辯：
  (一)被告戊○○部分：
    戊○○僅係地主，並無容由庚○○等人傾倒廢棄物及廢土之行為，亦無與其他被
    告共同為侵害原告權利之行為；遭縣政府取締，實係因地主身分使然，並無原告
    所稱共同侵權行為之事實存在；原告所提之證據並不足以證明其所指之損害；巴
    西鐵樹栽種之證明、成長狀況、受害時之數目及價值亦應由原告負舉證責任；此
    外，縱認原告主張為真，亦係因甲○○之母親未與戊○○商量，自行委任庚○○
    整地所導致，戊○○不知有此委任行為，又如何能盡預防照顧之義務？況共有人
    就共有之土地，得行使其管理使用之權限，戊○○對其共有人甲○○之母所為之
    行為，亦不負注意義務；原告之請求權已罹於時效等語，聲明求為：
    1.駁回原告之訴及假執行之聲請。
    2.如受不利判決，願供擔保請准宣告免為假執行。
  (二)被告乙○○部分：
    乙○○雖為坐落桃園縣龜山鄉○○○段坪頂頂湖小段一二八、一三三地號土地之
    登記名義人，但該等土地實際上已於七十八年五月二十四日出售予被告戊○○、
    甲○○等人，僅因此土地之買受人需有自耕能力，而陳、王二人無自耕能力，遂
    約定俟買受人尋得有自耕能力者後，再辦理所有權移轉登記，詎戊○○等人至九
    十年二月二十日方辦妥土地所有權移轉登記。惟乙○○於八十年六月二十六日，
    因陳、王二人已付清價金，已將土地點交陳、王二人管理，自點交後乙○○即喪
    失包括管理權在內之一切權利。原告主張損害之原因，係於乙○○點交土地予陳
    、王二人之後發生，乙○○對該等土地既無管理權，自不負侵權行為損害賠償責
    任；又系爭溝渠坐落之土地為國有土地，原告無權請求將非屬被告所有之土地回
    復溝渠原貌等語，聲明求為：
    1.駁回原告之訴及假執行之聲請。
    2.如受不利判決，願供擔保請准宣告免為假執行。
  (三)被告辛○○、己○○部分：
    二人係受僱於庚○○在現場整地，未受僱傾倒廢棄物及廢土，自無賠償原告所受
    損害及將溝渠回復原貌之義務；原告對其所有鐵樹受損，金額達二百一十萬元應
    盡舉證之責等語，聲明求為：
    1.駁回原告之訴及假執行之聲請。
    2.如受不利判決，願供擔保請准宣告免為假執行。
  (四)被告甲○○部分：
    八十五年間因欲出售土地，曾委託庚○○整地，斯時方知所有土地遭人亂倒廢土
    ，並無故意或過失侵害原告權利之情事等語，聲明求為：駁回原告之訴。
  (五)被告庚○○部分：
    甲○○之母親為出售甲○○名下土地，自八十二年間即委託庚○○仲介，代找買
    主，嗣系爭土地被人倒廢土成一座座小山，不好看也不好賣，甲○○母親才在生
    前委託庚○○僱人將之整平，庚○○受託後覓得己○○、辛○○，自八十五年間
    九月間始開始在現場整地（未倒廢土、填土），整地地點離系爭土地約有八十公
    尺，整地時並未朝系爭土地方向推土，而鐵樹早在五年前即被崩塌之廢土損壞，
    顯非整地所造成等語，聲明求為：駁回原告之訴。
四系爭土地為原告二人共有，應有部分各二分之一，於八十五年二月六日因分割繼承
  取得所有權；與系爭土地毗鄰之同地段一二八、一三三、一三五、一三五之一、一
  三五之二、一三五之六等地號土地在八十五年間係登記為被告戊○○、甲○○、乙○○所有或共有之事實，為兩造所同認，復有土地登記簿謄本在卷可稽（各土地現
  所有權人、被告取得所有權時間及取得所有權後再移轉之經過等，詳如附表一所示
  ），均堪信為真正。
五系爭土地被害之事實，原告迄至八十五年十月四日主管機關查獲被告庚○○、辛○○及己○○在現場附近違法整地後，始知加害人，其侵權行為之損害賠償請求權自
  斯時始得行使，距八十七年五月二十日原告提起本件訴訟止，既未逾二年，被告戊○○抗辯原告之請求權時效完成，容有誤會，應先敘明。
六查系爭土地附近被違法濫墾、濫伐、傾倒廢土、廢棄物、填土、整地而經桃園縣龜
  山鄉坪頂派出所、桃園縣政府會同所轄各單位多次前往現場取締、查報、會勘之事
  實（各次會勘地號、時間、違規類別、面積、對鄰地影響、各單位意見等，詳如附
  表二所示），已由本院調閱「桃園縣山坡地違規使用情節重大移送司法偵辦案卷」
  查明、核對無誤，且有桃園縣龜山鄉公所八十五年一月十七日桃龜鄉農字第八五一
  ○一二三四號通知書、桃園縣政府八十五年一月廿二日八五府農保字第二三六七五
  號函、桃園縣山坡地保育利用管理查報與取締案件八十五年一月卅日會勘記錄、桃
  園縣政府八十五年二月六日八五府農保字第二一○五七三號函、桃園縣龜山鄉公所
  八十五年九月廿四日桃龜鄉農字第八五一二一七五六號通知書、桃園縣龜山鄉公所
  八十五年九月廿四日違規使用山坡地查報表等文件在卷足憑。而被告辛○○、己○○因有附表二編號３之行為，經台灣桃園地方法院判處罪刑確定，亦有該法院八十
  六年度訴字第四二六號刑事判決書附卷可按。細繹附表二各次會勘情形並對照上開
  移送案卷所附照片，原告所有之系爭土地確因他人之違規傾倒廢棄物（土、石、垃
  圾），造成沖刷、堵塞天然溪溝，而受有損害。本件應審究者厥為係何人以何行為
  造成何種損害，而應對原告負賠償之責。經查：
  (一)按土地所有權人雖得本於所有權之作用，任意的於自己之土地上為使用、收益之
    行為，惟上開行為不論係積極的使用、收益或消極的管理維護，均不得因此而致
    鄰地受有損害。且於法令有限制所有人使用土地之情形下，若違背法令規定而使
    用，除應受相關法令之處罰外，被害人因此所受之損害，並得請求損害賠償。按
    山坡地保育利用條例上有關山坡地使用之限制，其目的在防止不當使用後之沖蝕
    、崩塌、地滑、土、石流失等災害，並保護自然生態景觀，涵養水源等之水土保
    持處理與維護（見該條例第五條），著眼點雖多在保障國家之公共利益，但附帶
    或反射之效果亦兼有保護社會共同生活利益及個人之利益，應認係民法第一百八
    十四條第二項所定保護他人之法律。所有人如違背該條例之規定而使用、或容忍
    他人使用土地，致鄰地所有人受有損害時，自應推定其有過失，而應依同條第一
    項之規定，負侵權行為之損害賠償責任。
  (二)被告戊○○、甲○○係附表一所示土地之所有人或共有人之事實已如前述，該等
    土地為山坡地保育利用條例之山坡地，為前引桃園地方法院八十六年度訴字第四
    二六號刑事判決所明載，渠等雖否認有原告所指之侵權行為，原告亦僅引前揭移
    送案卷、主管機關之查報、通知函文暨刑事判決書作為證據，然系爭土地所在原
    為一深約二十公尺之大凹洞（山溝）之事實為被告庚○○所自承（見原審八十八
    年十月二十日言詞辯論筆錄，原審卷第二四一至二四五頁）；在附近已住居二十
    餘年之證人詹玉女（四十三年出生）更結證稱，原告之鐵樹約在七十三年間種植
    ，約每隔四十五公分種一株，約自八十年間起，因兩側山坡上方被長時間傾倒廢
    土、垃圾，再經一次次的雨水沖刷致溝渠被掩埋，再致鐵樹受損，受損時間約在
    八十三、四年間，開始沖刷時鐵樹都比人高了，山溝會愈來愈高，是因上面被倒
    垃圾、倒土沖刷造成，累積很久才會如此；看見有推土機作業時山溝已被填平，
    不知地主何人等語（見原審八十八年八月十八日言詞辯論筆錄、八十八年三月四
    日勘驗筆錄，原審卷第二二一至二二四頁、第一六二至一六三頁）。對照被告庚○○陳稱：「八十二年至現場看時猶是個凹洞，嗣不知是甲○○之母親找人倒土
    抑被人偷倒，凹洞就被填平了，八十五年十月間被取締前曾聽說甲○○母親有收
    錢而同意別人去偷倒廢土，之前亦曾看到有人在現場整地或倒土，會找人至現場
    之原因係因被人倒成一座座之小山，不好看亦不好賣」等語（前述八十八年十月
    二十日筆錄），足見系爭土地上原告所受之前述損害，係因被告戊○○、甲○○
    所有之土地被人長時間傾倒廢土、廢棄物，再經一次次雨水之沖刷所致。另徵諸
    原告所提相片、前述勘驗筆錄、暨被告庚○○亦不否認系爭土地上原種有巴西鐵
    樹等事實，原告主張其所有之巴西鐵樹因此受有損害乙節，亦堪認定。
  (三)山坡地保育利用條例第九條第八款規定：「在山坡地為廢棄物之處理，其土地之
    經營人、使用人或所有人，於其經營或使用範圍內，應實施水土保持之處理與維
    護」。附表一所示土地自八十年間起即遭人傾倒廢土、垃圾，並未實施水土保持
    之相關措施，已如前述；再對照附表一所示被告甲○○、戊○○所有土地之變動
    情形，及附表二所示之山坡地保育利用管理查報與取締案件會勘記錄，被告戊○○、甲○○所有之土地，於八十五年一月十六日即經桃園縣龜山鄉公所查報違法
    ，該鄉公所翌日即對渠等發出制止通知書，並另函通知渠等人於同年月三十日至
    現場會勘（如附表二編號１、２，以上見縣政府移送案卷），嗣至同年九月二十
    三日又經龜山鄉坪頂派出所「當場查獲並制止，行為人無視公權力仍繼續施工」
    ，翌日再對被告三人發出制止通知書，而於同日之查報表上且記載：「行為人庚○○，違規地號為一三三、一三五之六等五筆土地，違規使用情形為未經核准擅
    自於山坡地填土整地」等情（以上見桃園縣龜山鄉公所八十五年九月廿四日桃龜
    鄉農字第八五一二一七五六號通知書、八十五年九月廿四日違規使用山坡地查報
    表）；迨至八十五年十月四日續查獲被告庚○○、辛○○及己○○三人違法整地
    等事實（如附表二編號３），足見被告戊○○、甲○○有違反首揭山坡地保育利
    用條例之規定，確有違法使用己有土地之情形，所辯不知顯不足採。又在此之前
    之開挖、傾倒廢棄物、廢土，雖無積極證據證明係被告二人所授意，然因原告所
    受之損害係因鄰地長時間之非法傾倒廢土、廢棄物、整地及一次次雨水沖刷所致
    ，而土地所有權人對於己有之土地有管理、維護使不致損害鄰地之義務，於知悉
    己有之土地上有被人違法傾倒廢棄物等行為致有損害鄰地之虞時，即應予制止。
    查被告庚○○早於八十二年間即受被告甲○○母親之託，代覓土地之買主，其後
    曾多次前往現場查看土地並發現土地有被人違法傾倒廢棄物情形；被告庚○○且
    聽聞甲○○母親收錢同意他人偷倒廢土等情，業如前述，則為土地出賣人之被告
    戊○○及甲○○（見附表一移轉情形）就此情形豈有不知之理？彼等明知有該等
    情事猶不加制止，終造成原告所有之鐵樹受損，實不能認無過失，自應依民法第
    一百八十五條第一項規定，連帶對原告負損害賠償之責。
  (四)至被告乙○○在九十年二月二十日前雖登記為與系爭土地同地段一二八、一三三
    地號土地之所有權人，惟該二筆土地原為訴外人台塑公司關係企業台灣化學纖維
    股份有限公司（下稱台化公司）所有，因受法令限制，必須登記在有自耕農身份
    者名下，方登記為被告乙○○所有，嗣於七十八年間，台化公司將該二筆土地出
    售予被告甲○○、戊○○及訴外人洪允日，並於八十年間將土地點交予買方，惟
    買方一直未配合辦理所有權移轉登記，迄至九十年二月二十日方辦妥過戶登記，
    上情業據證人即台塑公司總管理處員工鄭火木到庭證述綦詳（見本院八十九年十
    一月廿四日言詞辯論筆錄），並有不動產買賣契約書、土地登記謄本在卷可佐，
    足證被告乙○○對系爭土地並不具使用、收益、管理權限，該二筆土地是否遭人
    傾倒廢土，其並無置喙餘地，自難僅憑其為前開二筆土地登記所有權人之事實，
    即認其對系爭土地受損一事，應負賠償之責。
  (五)至於被告庚○○、辛○○、己○○雖於八十五年十月四日遭查獲在一三五、一三
    五之一、一三五之二地號土地整地，被告辛○○、己○○並因受僱整地之行為，
    遭桃園地方法院認定違反山坡地保育利用條例第三十條第一項規定，而犯同條例
    第三十五條第三項、第一項第四款之罪，並均遭判處有期徒刑七月、緩刑三年確
    定，惟被告辛○○、己○○於八十六年九月二日遭判刑時之山坡地保育利用條例
    第三十五條第一項第四款、第三項係規定：「有左列情形之一者，處五千元以上
    一萬五千元以下罰鍰：四、違反第三十條第一項規定，未先擬具水土保持計畫或
    水土保持計畫未經核定而擅自經營使用山坡地或未依核定計畫實施水土保持者」
    、「第一項第四款情形致生公共危險者，處六月以上五年以下有期徒刑，得併科
    五萬元以下罰金」，查依該條例規定，水土保持計畫之呈報義務人應屬地主而非
    受託整地之被告辛○○、己○○，況該二人所為，係推土整地，並非違法開挖或
    傾倒廢土、廢棄物，兼且又無任何證據顯示該二人在八十年間即曾在被告戊○○
    、甲○○所有土地上傾倒廢棄物、廢土，尚難遽以該二人於八十五年十月四日受
    僱整地之舉，即認係違背上開規定。況且，代地主僱用被告辛○○、己○○整地
    之被告庚○○在前開刑事案件中同被列為被告，惟其於桃園地方法院判決後提起
    上訴，終於九十年四月十一日經台灣高等法院判決無罪確定，有該法院八十九年
    度上更(一)字第一○一一號刑事判決書附卷可按，益證被告庚○○、辛○○、己○○整地之行為，並未違反前開保護他人之法律，自難認彼等應對原告所受損害負
    賠償之責。
七被告戊○○、甲○○對原告所受損害應依民法第一百八十五條第一項規定，連帶負
  損害賠償責任，已如前述。而原告所有之鐵樹種植於七十三、四年間，且依證人詹
  玉女證述，約間隔四十五公分即種植巴西鐵樹一株（見原審八十八年三月四日勘驗
  筆錄，原審卷第一六二至一六三頁），查系爭土地面積為一千四百七十四平方公尺
  ，扣除種植樹木之土地面積九百六十平方公尺，受損面積為五百一十四平方公尺（
  見原審於八十八年三月四日囑託桃園地政事務所至系爭土地實測所繪製之土地複丈
  成果圖，原審卷第一七○頁），經估算受損鐵樹應在二千棵以上（0.45×0.45＝
  0.2025，514÷0.2025＝2538）。又鐵樹約五至七年即可生長至四公尺之事實，亦
  有行政院農業委員會桃園區農業改良場八十九年一月二十五日八九農桃改北字第０
  三八二號函可稽（原審卷第二七七至二七八頁）；另依台北市政府八十五十月十四
  日（85）府地二字第八五０七三七四四號函公布實施之「台北市辦理徵收土地農林
  作物及魚類補償遷移費查估基準」，四公尺以上之巴西鐵樹每株補償一千零五十元
  ，有台北市農會八十八年一月十五日北市農推字第０七五一號函可參（原審卷第二
  五九至二六○頁），則原告以其受損二千株巴西鐵樹，以每株一千零五十元計，而
  請求被告戊○○、甲○○連帶給付二百一十萬元及自起訴狀繕本送達翌日即八十七
  年七月九日起至清償日止按年息百分之五計算之法定遲延利息，即屬有據，應予准
  許。其餘被告對原告所受損害不負侵權行為責任，前已述及，則原告對之請求上述
  之損害賠償即非正當，應予駁回。
八又系爭土地旁如附圖所示紅色及青色部分原係溝渠，已經被廢土填滿之事實，業據
  原審勘驗現場屬實，並製成八十八年三月四日之勘驗筆錄可憑（原審卷第一六二至
  一六三頁），並經囑請桃園縣桃園地政事務所份量後繪製複丈成果圖二紙，惟該溝
  渠所坐落土地，係屬未登記土地，依國有財產法第二條第二項規定，該土地應屬國
  有財產，有財政部國有財產局台灣北區辦事處桃園分處八十九年十月廿五日台財產
  北桃一第0000000000號覆函附於本院卷中可憑，關於該部分土地因淤積
  堵塞，不復為溝渠原貌，雖足認為係因被告戊○○、甲○○所有土地遭人濫倒廢土
  、長期沖刷所致，且因該地水流不通，如遇下大雨，該地上之廢土、水流盡往系爭
  土地宣洩，致原告無法對系爭土地為使用、收益，阻礙原告對系爭土地所有權之行
  使，然因被告戊○○、甲○○對該部分土地無處分權限，並無將該部分土地上之廢
  土清除搬離之支配力，原告依據民法第一百八十五條第一項、第七百六十七條規定
  ，請求被告連帶將該部分土地回復溝渠原貌，尚乏所據，不應准許。
九原告及被告戊○○均陳明願供擔保，聲請宣告假執行或免為假執行。就原告勝訴部
  分，經核均無不合，爰分別酌定如主文第四項所示之擔保金額准許之；至於原告敗
  訴部分，其假執行之聲請已失所附麗，應併予駁回。
十本件判決基礎已臻明確，兩造其餘攻擊防禦方法及舉證，核與判決結果無影響，爰
  不再一一論列，附此敘明。
據上論結，原告之訴為一部有理由，一部無理由，依民事訴訟法第七十九條但書、第
八十五條第一項前段、第二項、第三百九十條第二項、第三百九十二條，判決如主文
。
中      華      民      國      九十      年      十      月     九     日
                                              民事第二庭法官  陳婷玉
右為正本係照原本作成
如對本判決上訴，須於判決送達後廿日內向本院提出上訴狀
中      華      民      國      九十      年      十      月    九      日
                                                  法院書記官  王  儀


司法院資訊處製作；財團法人民間司法改革基金會備份。
